臺灣高等法院刑事判決　　　　　　　　　　　　　九十三年度上訴字第二Ｏ四四號
　　上　訴　人
　　即　被　告　戊○○
右列上訴人因偽造文書等案件，不服臺灣桃園地方法院九十二年度訴字第二三二號，
中華民國九十三年三月十七日第一審判決（起訴案號：臺灣桃園地方法院檢察署九十
年度偵字第九○五五號），提起上訴，本院判決如左：
    主  文
原判決關於戊○○部分撤銷。
戊○○無罪。
    理　由
一、公訴意旨略以：丁○○於民國（下同）八十六年底，因賭博損失新台幣（下同）
    數百萬元，明知其財務已陷於困難，並無單獨起會及按期支付會金之能力，然為
    達到短時間取得大筆資金週轉之目的，乃央求母親陳余秀英及其鄰居兼好友戊○○共同出面，三人共同基於意圖為自己不法所有及偽造私文書之犯意聯絡與行為
    分擔，以丁○○（原審通緝中）、陳余秀英（原審判刑確定）共同具名擔任會首
    ，並由丁○○、陳余秀英、戊○○三人分別邀約丙○○等共三十三人參加，而於
    八十七年一月間起，招集每月會款金額三萬元，期間至八十九年九月止，原則每
    月一日晚上八時許，在桃園縣大園鄉海口村一鄰海口九之一號陳余秀英住處開標
    之民間互助會，開標時由丁○○或陳余秀英主持，收取會款則由丁○○、陳余秀
    英、戊○○三人共同負責。嗣後丁○○、陳余秀英、戊○○三人為達其詐取會款
    之目的，乃未徵得會員甲○○之同意，於八十九年二月一日第二十六期開標時，
    由戊○○以虛偽填載一萬八千元之金額於標單上之方式，冒用會員甲○○之名義
    ，偽造甲○○署名及標單，標得該期會金，丁○○、陳余秀英、戊○○三人並向
    其他會員訛稱當期會款已由會員甲○○標取，致其餘活會會員因此陷於錯誤仍繼
    續交付會首會款。丁○○於該次會款收齊後，即於八十九年二月十五日倒會，並
    搭機離台前往香港，會員丙○○等人除前往陳余秀英住處要求處理外，並由陳余
    秀英處得悉，戊○○亦參予冒標，因認被告戊○○涉犯刑法第三百三十九條第一
    項詐欺取財罪、第二百十六條、第二百二十條、第二百十條之行使偽造準私文書
    罪等語。
二、按犯罪事實應依證據認定之，無證據不得認定其犯罪事實；又不能證明被告犯罪
    者，應諭知無罪之判決，刑事訴訟法第一百五十四條第二項、第三百零一條第一
    項分別定有明文。又事實之認定，應憑證據，如未能發現相當證據，或證據不足
    以證明，自不能以推測或擬制之方法，為裁判基礎（最高法院四十年台上字第八
    六號判例參照）；且認定犯罪事實所憑之證據，雖不以直接證據為限，間接證據
    亦包括在內，然而無論直接證據或間接證據，其為訴訟上之證明，須於通常一般
    之人均不致有所懷疑，而得確信其為真實之程度者，始得據為有罪之認定，倘其
    證明尚未達到此一程度，而有合理之懷疑存在而無從使事實審法院得有罪之確信
    時，即應由法院為諭知被告無罪之判決（最高法院七十六年台上字第四九八六號
    判例參照）。
三、次按依刑事訴訟法第一百五十六條第二項規定：被告或共犯之自白不得作為有罪
    判決之唯一證據，仍應調查其他必要之證據，以察其是否與事實相符。其立法意
    旨乃在防範被告或共犯自白之虛擬致與事實不符，故對自白在證據上之價值加以
    限制，明定須藉補強證據以擔保其真實性（最高法院九十二年台上字第五０二七
    號判決參照）。
四、公訴意指認被告戊○○涉犯偽造文書及詐欺罪，係以：告訴人丙○○、甲○○、
    鄭乙○○、粱松榮、楊鈴珠等人之指訴、證人陳清萬之證述，且被告戊○○亦自
    承：有替同案被告陳余秀英邀請十三人加入該合會，並與同案被告丁○○共同前
    往收取會款，亦有幾次匯款至伊帳戶，當時丁○○要伊冒用會員甲○○之名義冒
    標等情，並有鄭乙○○繳納匯款之電匯通知單及匯款回條九紙可憑，為主要論據
    。
五、訊據上訴人即被告戊○○堅詞否認右揭偽造文書及詐欺犯行，辯稱：我只是會員
    ，我不認識甲○○，沒有冒標，八十九年二月一日投開標當日，丁○○人在大園
    鄉○○○街四六號住家打麻將，因此委託伊將標單拿至陳余秀英住處投標，伊拿
    了標單根本沒看，去到陳余秀英家就投下去，然後去後面上廁所，開標時根本不
    在場，如果我要冒標，沒有必要標我不認識的人等語。經查：
    (一)同案被告陳余秀英於偵查時供稱：「當天戊○○寫完標單後就躲在牆後偷聽（
    　見第一八三六號偵查卷第七二頁反面），惟陳余秀英於原審審理時改稱：「是
    　她（戊○○）在她家裡寫好拿到我家，並吩咐我不要跟別人說她有來」（見原
    　審卷第一九六頁）、「戊○○在我家廚房，並說不要跟大家說我有來」（見原
    　審卷第一七八頁、「戊○○標會後曾打電話，叫我不要告訴別人標會當天我有
    　在場」（見原審卷第一八二頁），其關於被告究竟在何處何時填寫冒用甲○○
    　之標單及何時吩咐陳余秀英不要告訴他人有到投標現場等情，前後所供不一，
    　已難採信。
    (二)次查，經由被告戊○○介紹而入會之證人賴春桂、張靜華、邱元景、林靜怡、
    　陳金木等人，均稱：會錢是戊○○轉交，得標的錢也是他拿給我等語（見原審
    　卷第九三頁、第九四頁、第九六頁、第九八頁、第九九頁），可見被告戊○○
    　對於其介紹入會之上開證人賴春桂等人，均按時悉數轉交會款及標金。而查本
    　件遭冒標之證人甲○○證稱：係由丁○○介紹入會，會員中只認識粱松榮（見
      原審卷第三二頁、第三三頁），被告亦供稱不認識甲○○（見本院九十三年八
      月二十七日審判筆錄第六頁），按本件系爭互助會之投開標方式，係於每月一
    　日由會員自由到會首余陳秀英住處進行投開標，有會單影本一紙可佐（見第一
   　 八三六號偵查卷第七四頁），被告既不認識證人甲○○，如果欲冒標，則何以
    　預知甲○○當日不會到場或投標而竟冒用甲○○名義填寫標單？顯悖常理甚明
    　。況查，同案被告丁○○曾向被告戊○○借款，此經丁○○坦承在卷（見第一
    　八三六號偵查卷第五四頁），亦經證人陳清萬證述無訛（見第一八三六號偵查
    　卷第七二頁反面），同案被告余陳秀英亦坦承共向被告戊○○借款五百餘萬元
    　（見第九０五五號偵查卷第三四頁、第三五頁），並有本票、支票影本及桃園
    　縣票據交換所退票理由單影本在卷可按（見第九八二號偵查卷第七頁至第十一
    　頁）。而按本件系爭互助會係採內標制，金額三萬元，會員共計三十二人（不
      包括會首丁○○、余陳秀英），已如上開會單所示。依同案被告丁○○所述，
    　當時活會會員僅有粱松榮、甲○○、秀琴、楊光正、徐太太、鄭照雄、李金英
    　、盈祺空運等八名（見第一八三六號偵查卷第五三頁），縱認全體會員均悉數
    　繳納會款，扣除遭冒用以一萬八千元之競標利息得標之甲○○外，該次標金總
    　額為八十萬四千元（死會二十四人：30000Ｘ24=720000，活會七人：12000 Ｘ
      7=84000）， 加上丁○○另向甲○○訛稱是他人以一萬二千元得標而向甲○○
      收取一萬八千元（見原審卷第三五頁），該次冒標所得利益共八十二萬二千元
      ，縱復以告訴補充告訴理由狀所載之溢收會款四千七百元（見第一八三六號偵
      查卷第七六頁，己○○、粱松榮於原審審理時即證稱僅收取一萬二千元，參見
      原審卷第三四頁，是該狀所載稱丁○○向渠等收取一萬八千元等語，似有誤會
    　），顯與被告戊○○所借予丁○○、陳余秀英之上開巨額金額相差甚多，衡情
    　被告戊○○應無為獲得八十餘萬元之小利而與同案被告丁○○、陳余秀英共同
    　冒標之理。且其既介紹多人參加互助會，對該會員更能瞭解，其以該認識之會
      員名義冒標，豈不更為便捷安全？殊無冒用不認識之甲○○名義之理。
    (三)被告戊○○固於偵查時坦承同案被告丁○○要伊冒用甲○○名義投標（見第一
    　八三利號偵查卷第五三頁反面），惟經被告戊○○表示拒絕（見同上卷第六一
    　頁），不能因此認定被告戊○○與同案被告丁○○有何冒標之犯意聯絡，原判
      決執此為被告不利之證明，已有可議。至證人鄭乙○○雖於原審審理時證稱：
      「戊○○躲在她（即陳余秀英）家後面偷看，這是陳余秀英跟我講的，這是事
      後陳余秀英跟我講的」（見原審卷第一八０頁），惟證人鄭乙○○亦證述：當
      我沒有看見戊○○（見原審卷第一八一頁），自不僅以證人鄭乙○○傳聞於同
      案共犯陳余秀英之陳述而推認被告有何冒標情形。此外，系爭互助會投標之標
      單於當日開標後即丟棄，業據證人賴春桂、邱元景、林靜怡、陳金木、鄭乙○○證述在卷（見原審卷第九三頁、第九六頁、第九八頁、第九九頁、第一０一
      頁），是本院亦不能調查標單筆跡，均不能為被告有罪之認定。又被告戊○○
      於原審調查時亦稱「我是會員，當初丁○○跟我說他有欠賭債要招會來還錢..
      要我幫他找幾個會員幫他，張靜華、簡進鎰、陳振龍、陳清榮、國巨洋傘、林
      靜怡、超亞汽車、鄭昭雄、邱元景二個名額，是我找的，陳春清是我和丁○○
      去找來的，國巨洋傘、超亞汽車、鄭昭雄都是活會，其他都是死會」、「會單
      出去之後國巨洋傘遷到大陸，他的部分由我頂下來」等（見原審卷第三五頁、
      第七八頁），另據被告戊○○於九十二年四月十八日提出之答辯狀之答辯內容
      ：會員戊○○、國洋巨傘部分係死會（見原審卷第五五頁），嗣於本院具狀辯
      稱「係因丁○○央求不要將偷標這二會的事講出來，故才稱這二個會為死會」
      等語，顯見其供述前後不一。惟縱認會員戊○○、國巨洋傘已為死會，此部分
      與被告是否冒標無涉，不能執為被告不利之認定。
    (四)同案被告丁○○於偵查時固供稱：「甲○○得標，是戊○○寫的」（見第一八
    　三六號偵查卷第七二頁反面），惟丁○○於該次訊問後即拒不到庭，不能對其
    　進行調查程序，經原審於九十二年十月三十日發布通緝（見原審卷第一五二頁
    　），此外，亦無其他證據足佐其上開陳述真實，自難執此為被告有罪之認定。
    　被告辯稱係丁○○寫好標單，委託其至開標處所代為投票，其不知丁○○係冒
      標等語，應屬實情。
六、綜上，本件檢察官起訴意旨雖認為被告戊○○涉犯偽造文書罪及詐欺罪，惟依卷
    附證據資料不能使本院獲得被告有罪之確信心證，此外檢察官亦不能提出足資證
    明被告犯罪之證據及證明方法，被告戊○○犯罪即屬不能證明，揆諸首揭說明，
    自應為被告無罪之諭知。
七、原審未能詳查，徒憑有利害關係之同案被告丁○○、陳余秀英不利於戊○○之供
    述，逕認被告戊○○冒用甲○○名義投標，惟並無其他證據證明其與事實相符，
    自不能作為認定被告犯罪之唯一證據。原審引用上開共犯所述，為被告有罪之認
    定，其證據之取捨顯有可議。被告上訴據以指摘原判決此部分不當，為有理由，
    應由本院將原判決此部分予以撤銷，改諭知被告無罪之判決。
據上論斷，應依刑事訴訟法第三百六十九條第一項前段、第三百六十四條、第三百零
一條第一項，判決如主文。
本案經檢察官蔡薰慧到庭執行職務
中　　　華　　　民　　　國　　九十三　　年　　　九　　　月　　　七　　　日
                              臺灣高等法院刑事第四庭
                                  審判長法　官  陳  榮  和
                                        法　官  蔡  國  在
                                        法　官  李  英  豪
右正本證明與原本無異。
檢察官如不服本判決，應於收受送達後十日內向本院提出上訴書狀，其未敘述上訴之
理由者並得於提起上訴後十日內向本院補提理由書（均須按他造當事人之人數附繕本
）。
                                        書記官  劉  麗  芬
中　　　華　　　民　　　國　　九十三　　年　　　九　　　月　　　八　　　日
